臺灣高等法院民事判決　　　　　　　　 94年度家上字第182號
上　訴　人　甲○○
訴訟代理人　潘維成律師
被　上訴人　乙○○
訴訟代理人　吳磺慶律師
當事人間請求離婚事件，上訴人對於中華民國94年 4月13日臺灣
桃園地方法院93年度婚字第 771號第一審判決提起上訴，本院於
94年11月1日言詞辯論終結，判決如下：
    主  文
上訴駁回。
上訴人得依附表所示之方式及期間探視兩造所生未成年（滿20歲
）子女林逸旻（民國77年9月24日出生，身分證統一編號Ｚ000000
000）及林妤臻（民國82年12月28日出生，身分證統一編號Ｚ0000
00000）。
第二審訴訟費用由上訴人負擔。
    事實及理由
一、本件被上訴人主張略以：兩造於民國77年 1月16日結婚，於
    婚姻關係存續中育有未成年子女林逸旻（男，77年 9月24日
    出生）及林妤臻（女，82年12月28日出生），婚後感情初尚
    融洽，惟上訴人竟於80年間開始多次對被上訴人施暴，其亦
    曾將被上訴人關在屋外，且經常不回家，買新屋後亦未請被
    上訴人與其同住，顯有惡意遺棄之情。其並常於酒醉後毆打
    辱罵被上訴人及破壞家中物品。又被上訴人並非每次遭上訴
    人傷害即聲請保護令，上訴人以被上訴人未持續聲請保護令
    主張其於88年後即無暴力行為，顯不足採。且上訴人亦不負
    擔家庭生活費用，其行為已逾越夫妻通常可忍受之範圍，致
    使被上訴人精神及肉體上均不堪同居之虐待，兩造婚姻生活
    之信任基礎並早已破壞殆盡，爰依民法第1052條第1項第3款
    、第5款及同條第2項之規定訴請離婚，並依民法第1056條規
    定請求上訴人給付新台幣（下同）50萬元之非財產上損害賠
    償。又被上訴人從未阻止上訴人與子女會面或通話，惟上訴
    人對子女鮮少關心，亦不願給付學雜費用，甚至要求林逸旻
    輟學，且常對渠等施暴，顯不適為監護人，而被上訴人有固
    定工作及收入，有扶養子女之能力，且子女亦表示要與被上
    訴人同住，考量未成年子女之最佳利益及意願，兩造未成年
    子女權利義務之行使或負擔應由被上訴人任之。又上訴人每
    月收入平均 8萬元，雖有負債惟不能因此拒負子女之扶養義
    務，其雖主張91年度平均每月每人支出僅為8273元，惟該支
    出並未包括教育費，且為提供良好之居住環境尚需加上必要
    之租屋費用，故每人每月 1萬5000元之扶養費用已屬過少。
    況比較兩造薪資，上訴人所負擔者實非太多等語（原審判准
    被上訴人離婚之訴，並定子女由被上訴人監護及上訴人應給
    付非財產損害賠償及子女撫養費，上訴人不服提起上訴。惟
    被上訴人於原審尚請求上訴人給付贍養費150萬元， 經原判
    決駁回後未提起上訴，此部分已確定）。並答辯聲明：(一)駁
    回上訴。(二)訴訟費用由上訴人負擔。
二、上訴人則以：造成離婚非因其具有可歸責之事由，被上訴人
    僅提出88年之保護令主張受有不堪同居之虐待，不足證上訴
    人嗣後仍持續有該等虐待行為，證人林逸旻雖證稱其於2、3
    年前曾毆打被上訴人，惟因其與被上訴人同住，證詞顯有偏
    頗之虞。又上訴人在外購屋曾要求被上訴人搬入同居，然遭
    被上訴人拒絕，上訴人並無惡意遺棄之行為。又上訴人雖常
    參加釣魚活動，惟並無不回家，且參加活動多年，被上訴人
    從未抱怨，況被上訴人亦常沉溺賭博徹夜未歸，兩造就婚姻
    出現破綻均具有可歸責之事由，被上訴人依民法第1056條規
    定請求非財產上損害，並無理由。又，上訴人對兩造之未成
    年子女相當疼愛，渠等權利義務之行使及負擔應由上訴人任
    之。惟若判決由被上訴人任之，上訴人亦同意採納被上訴人
    主張之會面交往方式及期間。又上訴人本身經濟狀況不好，
    且依行政院主計處「中華民國台灣地區家庭收支調查報告」
    ，桃園縣91年度平均每人每月支出僅為8273元，原審判決上
    訴人按月各給付林逸旻及林妤臻 1萬5000元，實屬過高。且
    被上訴人亦應分擔相當扶養費用，又伊雖主張前開8273元支
    出不包括教育費用，惟兩造子女均就讀公立學校，不需支出
    高額教育費用，上訴人就此部分同意另依單據給付等語，資
    為抗辯。爰上訴聲明：(一)原判決不利於上訴人部分廢棄。(二)
    廢棄部分，被上訴人於原審之訴駁回。(三)訴訟費用由被上訴
    人負擔。
三、兩造不爭執事實：
  (一)兩造於77年 1月16日結婚，共同育有未成年子女林逸旻（男
    ；77年 9月24日出生）及林妤臻（女；82年12月28日出生）
    ，現兩造婚姻關係仍存續中。
  (二)國人最近 3年平均每人民間消費支出金額各為88年25萬6978
    元、89年27萬0339元、90年27萬1238元。
四、本件兩造爭點為(一)被上訴人訴請離婚有無理由？(二)兩造所生
    未成年子女林逸旻、林妤臻權利義務之行使或負擔應由何人
    任之？(三)未行使或負擔權利義務之一方與未成年子女會面交
    往之方式與期間如何？(四)被上訴人訴請給付非財產損害賠償
    有無理由及金額若干？(五)被上訴人訴請給付未成年子女撫養
    費有無理由？其金額若干？茲就兩造爭點分述如下：
五、被上訴人訴請離婚為有理由：
  (一)按民法第1052條第1項第3款規定，夫妻之一方，受他方不堪
    同居之虐待者，他方得向法院請求離婚。又維護人格尊嚴與
    確保人身安全，為我國憲法保障人民自由權利之基本理念。
    增進夫妻情感之和諧，防止家庭暴力之發生，以保護婚姻制
    度，亦為社會大眾所期待。是民法第1052條第1項第3款所稱
    「不堪同居之虐待」，應就具體事件，衡量夫妻之一方受他
    方虐待所受侵害之嚴重性，斟酌當事人之教育程度、社會地
    位及其他情事，是否已危及婚姻關係之維繫以為斷。若受他
    方虐待已逾越夫妻通常所能忍受之程度而有侵害人格尊嚴與
    人身安全者，即不得謂非受不堪同居之虐待。
  (二)被上訴人主張遭上訴人不堪同居之虐待，為上訴人所否認，
    經查：
  1.據本院調閱臺灣桃園地方法院85年易字第1258號及86年度易
    字第2408號傷害卷宗，上訴人曾於84年11月24日及86年 1月
    18日動手毆打被上訴人，致使被上訴人身體受有傷害，上訴
    人因而遭刑事判決確定，此有該卷宗足憑。又上訴人復於88
    年 9月22日以徒手擋住門口之方式，不許被上訴人出門，限
    制其行動自由，亦經本院調閱88年度家護字第 197號民事通
    常保護令卷可查。
  2.證人即兩造之子林逸旻證稱：「有看過（上訴人打被上訴人
    ），已經有好幾次，大都是父親（指上訴人）動手打母親（
    指被上訴人），時間我已不太記得，大約在2、3年前就有打
    過我母親，父親都是用手打，我母親身體有受傷，父親常常
    會喝酒，喝完酒後回家會罵人，至於打人比較不會，通常也
    會罵我，父親喝完酒後，有時兩個人會突然吵起來，然後父
    親就會動手打我母親」等語；證人即兩造之女林妤臻亦證稱
    ：「有，我看過蠻多次的，都是父親先動手的，有時候是因
    為在外面回來不高興就與母親吵架，之後就打母親，我父親
    都是用手打我母親，我母親也受有瘀青之傷，目前生活費都
    是母親在給，我父親目前有無工作我不清楚」等語（見原審
    卷第75頁筆錄）。
  3.上訴人雖辯稱暴力行為只發生在88年間，且林逸旻等證詞偏
    袒云云，但依據上述兩造子女所陳經過，仍有證述有利上訴
    人部分，無證據證明偏頗，可信上訴人之暴力行為實為不間
    斷持續中，顯見上訴人於兩造婚姻關係存續期間多次對被上
    訴人施以肢體暴力，並因此造成被上訴人身體上及人格上之
    傷害，堪信被上訴人主張為真實。
  (二)本件上訴人於婚姻關係存續中，不思以誠摯相愛為基礎，相
    互尊重，共同建立和諧美滿幸福之家庭，遇到夫妻爭執，不
    理性溝通，除染上酗酒惡習，更多次於酒後與被上訴人爭吵
    並施以暴力，造成被上訴人身體、心理均受有傷害，上訴人
    之虐待行為業已逾越夫妻通常所能忍受之程度而致侵害被上
    訴人人格尊嚴及人身安全，顯已構成不堪同居之虐待。從而
    ，被上訴人依該條款之規定，請求離婚，於法有據，應准許
    之。
六、兩造所生未成年子女林逸旻、林妤臻權利義務之行使或負擔
    應由被上訴人任之：
  (一)按夫妻離婚者，對於未成年子女權利義務之行使或負擔，依
    協議由一方或雙方共同任之。未為協議或協議不成者，法院
    得依夫妻之一方、主管機關、社會福利機構或其他利害關係
    人之請求或依職權酌定之，民法第1055條第 1項定有明文。
    又法院為前條裁判時，應依子女之最佳利益，審酌一切情狀
    ，尤應注意左列事項：(一)子女之年齡、性別、人數及健康情
    形。(二)子女之意願及人格發展之需要。(三)父母之年齡、職業
    、品行、健康情形、經濟能力及生活狀況。(四)父母保護教養
    子女之意願及態度。(五)父母子女間或未成年子女與其他共同
    生活之人間之感情狀況，同法第1055條之1亦定有明文。
  (二)本件兩造間對於未成年子女權利義務之行使及負擔並未為協
    議，故有酌定未成年子女林逸旻及林妤臻權利義務行使或負
    擔之必要。經財團法人台灣兒童暨家庭扶助基金會桃園分事
    務所訪視並提出報告及建議為：「(一)家庭經濟能力：聲請人
    （指被上訴人）表示目前在中正機場從事造園的工作，每月
    收入2萬1000元，工作時間為早上8點至下午 5點。聲請人表
    示每月支出房租9000元，林妤臻英文補習費2600元以及生活
    開銷，每月收支平衡，目前沒有存款。相對人（指上訴人）
    表示目前在作汽車模板的師傅，每月收支平均 8萬元，工作
    時間為早上８點至下午７點。相對人表示每月支出房貸１萬
    8000元（尚有425萬左右未還）、信用貸款4000元（尚有5年
    ）、信用卡費用9000元（尚有30萬元未還）、保險費用1300
    元及生活開銷（相對人表示沒有計算），每月收支平衡，相
    對人表示目前沒有存款。(二)兒童意願：林逸旻表示知道爸爸
    、媽媽（上訴人、被上訴人）要離婚的事情，林逸旻贊成爸
    爸、媽媽離婚，因為爸爸很少在家，經常半夜才回家，而且
    如果要辦與林逸旻及林妤臻有關之文件，沒有爸爸的簽名很
    麻煩，所以林逸旻贊成爸爸、媽媽離婚。林逸旻表示已經很
    久沒有看到爸爸了，林逸旻不會想念爸爸，也不會想見到爸
    爸，爸爸有時候會打電話給林逸旻，希望林逸旻到其住處玩
    ，但是林逸旻不願意。林逸旻表示大部分的生活費都是媽媽
    支出的，如果媽媽沒有錢會叫林逸旻及林妤臻去跟爸爸要。
    林逸旻表示媽媽平常的管教方式是用唸的，而爸爸則是沒有
    耐心的打林逸旻及林妤臻。林逸旻表示自己與爸爸相處的不
    好，如果爸爸找林逸旻，就一定沒有好事，林逸旻覺得自己
    對爸爸有一種說不出的排斥感，林逸旻希望由媽媽來監護，
    因為自己與媽媽的關係比較好。林妤臻表示自己有一半喜歡
    爸爸，一半不喜歡爸爸，不喜歡爸爸的原因是因為爸爸會打
    媽媽，喜歡爸爸的原因是因為爸爸會陪林妤臻玩。林妤臻表
    示自己比較喜歡媽媽，因為爸爸常常很晚回家，林妤臻希望
    跟媽媽住，因為覺得媽媽比較好。林妤臻表示媽媽去鄰居家
    的時候，爸爸會把門鎖起來不讓媽媽進來，只要媽媽去鄰居
    家，爸爸就把門鎖起來。(三)評估建議：1.社工員與林逸旻、
    林妤臻單獨會談，林逸旻對於上訴人之陳述似乎較為負面，
    且在林逸旻之印象當中，林逸旻認為如果上訴人有事才找林
    逸旻，且林逸旻認為自己對上訴人有一種說不出來的排斥感
    ，顯見林逸旻與上訴人之互動關係不佳；而林妤臻對於上訴
    人則未有林逸旻之排斥感，上訴人與林妤臻之間的互動較上
    訴人與林逸旻之互動佳，雖然如此，但是林妤臻仍希望與被
    上訴人共同生活；林逸旻、林妤臻皆為7歲以上之兒童，亦
    有表達意願之能力，對於林逸旻、林妤臻之意願應予尊重。
    2.被上訴人與上訴人對於兩造於民國92年 9月未搬進新址之
    說法有異；上訴人表示因為被上訴人去打牌，所以將門鎖起
    來不讓被上訴人回家，社工員在與被上訴人訪視中，林妤臻
    多次提到上訴人將被上訴人關在門外的事情，但是被上訴人
    皆阻止林妤臻提起，被上訴人此舉是否有隱情，是否如上訴
    人所言是因為去打牌之故，仍有待釐清。3.就兩造之生活環
    境而言，上訴人之生活環境明顯優於被上訴人；就經濟狀況
    而言，上訴人雖然收入高於被上訴人，但就上訴人所言，每
    月收支平衡，（因）上訴人之收入高於支出，上訴人是否對
    經濟狀況有所隱瞞，仍需再一步了解；就照顧兒童經驗與未
    來計畫而言，兩造似乎未對於林逸旻、林妤臻的照顧管教上
    有較多之思考，但是林逸旻、林妤臻多由被上訴人照顧，與
    被上訴人之接觸時間也較上訴人多；就兒童被監護之意願而
    言，林逸旻、林妤臻都傾向由被上訴人監護；綜上所述，林
    逸旻、林妤臻希望由被上訴人監護，但是被上訴人因為需要
    負擔林逸旻、林妤臻之生活費，無法提供林逸旻、林妤臻較
    好之物質生活，因此建請法官衡量雙方之監護條件裁判監護
    權之歸屬」此有桃園分事務所93年 9月23日所發之93臺童桃
    扶字第973號函暨所附兒童監護事件家庭訪視報告書1份在卷
    可憑（見原審卷第46頁）。本院審酌兩造各方面條件及兩造
    子女之意願，雖上訴人收入優於被上訴人，惟兩造未成年子
    女林逸旻、林妤臻均希望由被上訴人監護，且考量上訴人經
    常不在家，有無法妥善照顧兩造未成年子女之疑慮，又被上
    訴人事實上為兩造未成年子女之主要照顧者，基於未成年子
    女之最佳利益，認對於兩造所生未成年子女林逸旻、林妤臻
    之權利義務由被上訴人任之，為最符合未成年子女之最佳利
    益。
七、未行使或負擔權利義務之上訴人與未成年子女會面交往之方
    式與期間：
  (一)按法院依民法第 1055條之規定，為酌定.... 時，得命交付
    子女、未行使或負擔權利義務之一方與未成年子女會面交往
    之方式與期間，非訟事件法第71條之6定有明文。
  (二)按父親與子女交往乃為人之常情，斷無以夫妻關係無法繼續
    為由，即斷絕未行使權利義務之一方與未成年子女會面交往
    之機會，蓋如此不但違反人性，亦與未成年子女之最佳利益
    相違背，故兩造所生未成年子女林逸旻、林妤臻權利義務之
    行使或負擔雖由被上訴人任之，於林逸旻、林妤臻未成年（
    滿20歲前），本院仍應酌定上訴人與未成年子女會面交往之
    方式及期間，以滿足父子女間親情之需求。爰審酌兩位未成
    年子女生活狀況、日後受教育及補習時間之分配、兩造居家
    之情形，又兩造所生長子林逸旻已滿17歲，長女林妤臻已屆
    12歲，均有獨立思考之能力，因此上訴人如將被上訴人接至
    同住（不含單純會面交往而不同住之情形），則需尊重子女
    意願，爰酌定會面交往之方式與期間如附表所示。
八、被上訴人得訴請給付非財產損害賠償50萬元：按夫妻之 1方
    因判決離婚而受有損害者，得向有過失之他方請求賠償；前
    項情形，雖非財產上之損害，受害人亦得請求賠償相當之金
    額，但以受害人無過失者為限，民法第1056條第 1項定有明
    文。本件兩造結婚17年，上訴人於兩造婚姻關係存續期間經
    常動手毆打被上訴人，導致被上訴人身體受有傷害，甚至控
    制被上訴人行動，不許被上訴人外出，此依社會一般常情，
    應足以造成被上訴人精神上受有相當之損害，且本件判決離
    婚之過失屬上訴人一方，故被上訴人請求上訴人應賠償非財
    產之損害，於法有據，應准許之。本院審酌被上訴人國中畢
    、上訴人國小畢、上訴人之侵害程度、兩造婚姻持續期間及
    被上訴人目前在中正機場從事造園工作，每月收入 2萬1000
    元，上訴人為汽車板模師傅，月入約８萬元等兩造之學、經
    歷及財產等情狀，認被上訴人請求50萬元之非財產上之損害
    ，於法有據，應准許之。
九、被上訴人得訴請給付扶養子女之生活費按月各1萬5000元：
  (一)按依非訟事件法第71條之 6規定，法院依民法第1055條之規
    定，為酌定、改定或變更時，得命 .... 給付扶養費、交付
    身分證明文件或其他財物，或命為相當之處分，並得訂定必
    要事項；前項扶養費之給付，法院得依聲請或依職權，命為
    一次給付或分期給付；分期給付遲誤 1期履行者，其後之期
    間視為亦已到期。
  (二)查，兩造對於未成年子女林逸旻及林妤臻權利義務之行使及
    負擔由被上訴人任之，已如前所述。而兩造之經濟能力均分
    別如前述，均有能力扶養子女，為使兩名未成年子女之生活
    不虞匱乏，並使上訴人善盡扶養義務，自有命未行使負擔權
    利義務之上訴人給付扶養費之必要。因上訴人經濟能力較被
    上訴人為佳，且單獨生活不必照顧子女勞費較低，上訴人辯
    稱負債云云，縱然屬實，依據其收入衡量，應是其個人理財
    不當所致，所應改善者包括減少不良消費習慣或避免無謂支
    出，並不能因此而減免扶養子女之義務，仍應負擔未成年子
    女扶養費。參以兩造所不爭之行政院主計處調查國人最近３
    年平均每人民間消費支出金額各為88年25萬6978元、89年27
    萬0339元、90年27萬1238元。縱以上訴人所主張依據行政院
    主計處編印之「中華民國台灣地區家庭收支調查報告」計算
    ，桃園縣90年度平均每戶（平均3．84人）年所得收入114萬
    3050元，每人每年29萬7669．2元，每月2萬4806元；91年度
    平均每戶（平均3．9人）年所得收入119萬2731元， 每人每
    年30萬5828．4元，每月2萬5486元，每戶家庭平均月收入均
    超逾10萬元。上訴人雖又辯稱91年平均每月每人消費性支出
    8273元即足，但該支出並未包括教育費用，以目前兩造子女
    分別就讀高職及國小６年級，仍處於就學年齡而言，最重要
    者莫過於教育支出，包括學雜費、補習費、教科書籍等費用
    ，如加上此費用，則8237元顯然不足。本院審酌兩造之經濟
    能力等一切情狀，認每人每月１萬5000元為適當。從而，被
    上訴人請求自未成年子女權利義務之行使或負擔裁判確定之
    翌日起至子女林逸旻、林妤臻成年之日止，上訴人應按月給
    付林逸旻及林妤臻各1萬5000元，尚屬有據，應准許之。
十、綜上所述，上訴人主張為可採，被上訴人抗辯為無可取。從
    而，被上訴人本於不堪同居之虐待訴請離婚為有理由。兩造
    所生未成年子女林逸旻、林妤臻權利義務之行使或負擔應由
    被上訴人任之。被上訴人得訴請給付非財產損害賠償50萬元
    。上訴人並應自裁判確定之翌日起至子女林逸旻、林妤臻成
    年之日止，按月給付各 1萬5000元扶養費。是則原審判准離
    婚，且令由被上訴人監護子女，並命上訴人如數給付非財產
    損害賠償及子女撫養費，於法並無違誤。上訴意旨指摘原判
    決不當，求予廢棄改判，為無理由，應予駁回。又本院且酌
    定未行使或負擔權利義務之上訴人與未成年子女林逸旻、林
    妤臻會面交往之方式與期間如附表所示。
十一、本件事證已臻明確，本院已依民法第1052條第1項第3款之規
    定判准離婚，自無庸就同條款第5款及第2項之規定審酌之必
    要，兩造其餘攻擊及防禦方法，核與判決結果不生影響，爰
    不逐一論述，附此敘明。
十二、據上論結，本件上訴為無理由，依民事訴訟法第449條第1項
    、第78條，判決如主文。
中　　華　　民　　國　　94　　年　　11　　月　　15　　日
　　　　　　　　　民事第七庭　審判長法　官　黃嘉烈
　　　　　　　　　　　　　　        法　官　王聖惠
　　　　　　　　　　　　　　        法　官　周美月
正本係照原本作成。
如不服本判決，應於收受送達後20日內向本院提出上訴書狀，其
未表明上訴理由者，應於提出上訴後20日內向本院補提理由書狀
（均須按他造當事人之人數附繕本）上訴時應提出委任律師或具
有律師資格之人之委任狀；委任有律師資格者，另應附具律師資
格證書及釋明委任人與受任人有民事訴訟法第466條之1第 1項但
書或第2項（詳附註）所定關係之釋明文書影本。
中　　華　　民　　國　　94　　年　　11　　月　　16　　日
　　　　　　　　　　　　　　　　　　書記官　倪淑芳
附註：
民事訴訟法第四百六十六條之一（第一項、第二項）：
對於第二審判決上訴，上訴人應委任律師為訴訟代理人。但上訴
人或其他法定代理人具有律師資格者，不在此限。
上訴人之配偶、三親等內之血親、二親等內之姻親，或上訴人為
法人、中央或地方機關時，其所屬專任人員具有律師資格並經法
院認為適當者，亦得為第三審訴訟代理人。
附表：
  (一)非寒暑假期間：
  1.每個月最後1次週末，上訴人得於3天前通知被上訴人，尊重
    子女意願經其等同意，於星期六下午5時至星期日下午8時將
    子女接至上訴人住所同住。
  2.平常週末，上訴人得於２天前通知被上訴人，於星期六或星
    期日任擇1天，於上午8時至下午16時之間，接子女外出會面
    交往4小時。
  3.已經選擇第 1種會面交往方式之星期六或日，即不得再選擇
    第2種方式；反之，亦然。
  (二)暑假期間：上訴人得於 3天前通知被上訴人，尊重子女意願
    經其等同意，於暑假前20日假期中，於第1天下午5時至最後
    1 天下午8時，將子女接至上訴人住所同住。
  (三)寒假期間：上訴人得於 3天前通知被上訴人，尊重子女意願
    經其等同意，於寒假前10日假期中，於第1天下午5時至最後
    1天下午8時，將子女接至上訴人住所同住。
  (四)暑假期間及寒假期間如子女意願均不同意至上訴人住所同住
    ，則上訴人可選擇上述(一)2.之會面交往方式。
  (五)上述接送地點均在被上訴人住處之警衛室。